【裁判字號】    95,豐簡上,70
【裁判日期】    950608
【裁判案由】    家庭暴力防治法之傷害
【裁判全文】
臺灣臺中地方法院刑事判決            95年度豐簡上字第70號
上  訴  人
    即
被      告  丙○○
            乙○○
上列上訴人即被告等因違反家庭暴力防治法之傷害案件，不服本
院豐原簡易庭中華民國九十四年十二月三十日九十四年度豐簡字
第七五四號第一審判決（聲請簡易判決處刑案號：臺灣臺中地方
法院檢察署九十四年度偵字第一七一七九號）提起上訴，本院管
轄之合議庭逕為第一審判決如下：
    主  文
原判決撤銷。
丙○○傷害直系血親尊親屬之身體，處拘役伍拾日，如易科罰金
，以佰元折算壹日。
乙○○無罪。
    事  實
一、丙○○係甲○○之子，二人有家庭暴力防治法第三條第三款
    所定之家庭成員關係。緣甲○○於民國九十四年八月一日下
    午九時許，在於酒後返回臺中縣豐原市○○路一百七十巷十
    四號住處時，因細故與其配偶即丙○○之母丁○○○發生口
    角，旋即出手毆打丁○○○成傷並送醫救護（未據告訴），
    丙○○聞訊後，隨即返回上揭住處質問甲○○為何毆打丁○○○，旋二人乃發生爭執，進而拉扯，此時，丙○○竟基於
    傷害直系血親尊親屬之身體之犯意，徒手毆打甲○○之臉部
    ，致甲○○受有頭部挫傷、左眼眶下緣瘀血（二公分乘以零
    點五公分）及上、下唇部挫傷合併瘀血等傷害。嗣在旁之乙○○（另為無罪之判決，理由詳下述）見狀，方將二人拉開
    。
二、案經甲○○訴由臺中縣警察局豐原分局移送臺灣臺中地方法
    院檢察署檢察官偵查後聲請簡易判決處刑。
    理  由
壹、上訴人即被告丙○○（下稱被告丙○○）有罪部分：
一、訊據被告丙○○固坦承有於前揭時、地與告訴人甲○○發生
    爭吵、拉扯等事實，惟矢口否認有何傷害之犯行，辯稱：伊
    並沒有與甲○○打架，因為甲○○要打伊，方出手將甲○○
    推開，亦未毆打甲○○頭部，事後甲○○不慎跌倒在地，不
    知甲○○頭部為何會受傷云云。經查：
（一）上開被告丙○○傷害告訴人甲○○身體事實，業據證人即
      告訴人甲○○於本院審理時到庭具結證述明確，並有診斷
      證明書一份在卷可稽。另被告丙○○於本院準備程序中亦
      供稱：「我父親要打我，我推他胸部，沒有打他頭部，有
      與父親發生拉扯」等語，而證人即同案被告乙○○於警詢
      中證稱：「……丙○○回到家中質問我父親（指告訴人）
      為何打傷我母親，雙方發生拉扯，……然後父親就想走開
      我二哥（指被告丙○○）就拉住我父親（的）手，雙方又
      發生拉扯……。」等語（見九十四年八月二十六日警詢筆
      錄），並於偵、審中再次供稱屬實，足見被告丙○○與告
      訴人甲○○當日確實因告訴人甲○○毆打證人丁○○○之
      情而發生口角爭執。則被告丙○○與告訴人當日因發生爭
      執且情緒處於激奮之際，在出手拉扯告訴人身體後，並進
      而以手毆傷告訴人，應與常情尚屬無悖。又參以告訴人甲○○係指稱當日因被告丙○○質問其為何毆打其妻之事後
      二人即發生爭執等語，此與告訴人前揭所述被告丙○○為
      本件傷害犯行之緣由、動機相符，益徵告訴人指稱遭毆傷
      之地點具直接關連性，是若告訴人當日若非確因遭到被告
      丙○○以手毆傷，當無甘冒誣告之罪嫌，而誣指被告丙○○上揭傷害之犯行，顯見告訴人上揭之指訴，確與事實相
      符，應堪採信。
（二）又告訴人於九十四年八月一日晚上遭被告丙○○毆傷後，
      旋於翌日（八月二日）上午七時二十分前往設於豐原市之
      杏豐醫院驗傷，且依卷附告訴人之診斷證明書、門診記錄
      單所載告訴人之檢查結果，其上記載：「頭部挫傷瘀血、
      左眼眶下緣瘀血（二公分乘以零點五公分）及上、下唇部
      挫傷紅腫合併瘀血」等語，參之所示告訴人身體受傷位置
      ，與被告丙○○自稱身高約一百六十點五公分左右以及二
      人體型、年齡（告訴人為二十五年十月十一日生）等情，
      衡諸一般情況之下，如二人發生拉扯，確有致告訴人受有
      前開傷害之可能，此與告訴人所述遭被告丙○○毆傷部位
      、程度等情節並無矛盾之處，況該診斷證明書、門診記錄
      單所載之驗傷日期與告訴人指稱遭被告丙○○傷害之時間
      甚為接近，此與告訴人指稱遭被告丙○○傷害之時間具有
      直接關連性，益證告訴人指稱當日遭被告丙○○傷害之事
      實應屬可採。
（三）雖被告丙○○聲請傳訊證人丁○○○到庭，資以證明伊未
      有傷害告訴人之犯行，然證人丁○○○於本院審理時係證
      稱：其當日遭告訴人毆傷後，即前往醫院治療，並未看見
      被告丙○○與告訴人發生爭執之情況等語，已足認證人丁○○○當日並未全程目擊整個案發狀況，則證人丁○○○
      當日既未全程目擊整個案發狀況，其證述當日並未看到被
      告丙○○傷害告訴人之身體乃屬當然，是尚難僅憑證人丁○○○上揭之證言，而為被告丙○○有利之認定。
（四）綜上所述，本件告訴人上揭之指訴與證人之證述、被告丙○○之供述間既無矛盾之處，即屬可採，而被告丙○○事
      後否認有何傷害告訴人犯行，因與常情不符，應屬事後飾
      卸之詞，不足採信。本件事證明確，被告丙○○之犯行，
      洵堪認定。
二、查告訴人甲○○為被告丙○○之父親，屬直系血親尊親屬，
    此有戶籍謄本一份存卷可稽，且其二人有家庭暴力防治法第
    三條第三款所定之家庭成員關係。是核被告丙○○所為，係
    犯刑法第二百八十條、第二百七十七條第一項之傷害直系血
    親尊親屬罪，且屬家庭暴力防治法第二條第二項之家庭暴力
    罪，且應依法加重其刑。原審以被告丙○○事證明確，依刑
    法第二百七十七條第一項、第二百八十條、第四十一條第一
    項前段，罰金罰鍰提高標準條例第一條前段、第二條，量處
    被告拘役五十日，如易科罰金，以三百元折算一日，固非無
    見，惟原審係認定被告丙○○、乙○○二人共犯上揭傷害直
    系血親尊親屬罪，而屬共同正犯，容有未洽，被告丙○○上
    訴意旨指摘原判決不當，雖無理由，然原審認定之事實既有
    上揭之違誤，自應由本院將原判決撤銷改判。爰審酌被告丙○○無視於親情存在，造成告訴人身體上及精神上之傷害，
    自值非難，並考量其犯罪之動機、目的、手段尚屬輕微、告
    訴人受傷之程度非鉅及犯後猶飾詞卸責，不知悔悟等等一切
    情況，量處如主文第二項所示之刑，並諭知易科罰金之折算
    標準，以示懲儆。
貳、上訴人即被告乙○○（下稱被告乙○○）無罪部分：
一、聲請簡易判決處刑意旨略以：被告乙○○與被告丙○○係親
    兄弟，告訴人甲○○係其二人之父，為其等之直系血親尊親
    屬，具有家庭暴力防治法第三條第三款所定之家庭成員關係
    。緣告訴人於九十四年八月一日下午九時許，酒後返回其位
    於臺中縣豐原市○○路一百七十巷十四號住處，因故與配偶
    丁○○○起口角，告訴人乃毆打丁○○○成傷，被告乙○○
    與被告丙○○知悉後，心生不悅，向告訴人質問，並基於傷
    害直系血親尊親屬之犯意聯絡，共同出手毆打告訴人之臉部
    ，致告訴人受有頭部挫傷、左眼、上、下唇部挫傷合併瘀血
    等傷害。因認被告乙○○亦涉有涉有刑法第二百八十條、第
    二百七十七條第一項之傷害直系血親尊親屬罪嫌。
二、按犯罪事實應依證據認定之，無證據不得認定其犯罪事實；
    又不能證明被告犯罪者，應諭知無罪之判決，刑事訴訟法第
    一百五十四條第二項、第三百零一條第一項分別定有明文；
    而認定不利於被告之事實，須依積極證據，苟積極證據不足
    為不利於被告事實之認定時，即應為有利於被告之認定，更
    不必有何有利之證據；又事實之認定，應憑證據，如未能發
    現相當證據，或證據不足以證明，自不能以推測或擬制之方
    法，以為裁判之基礎，最高法院分別著有三十年上字第八一
    六號、四十年臺上字第八六號判例可資參照。次按告訴人之
    告訴，係以使被告受刑事訴追為目的，是其陳述是否與事實
    相符，仍應調查其他證據以資審認，最高法院五十二年臺上
    字第一三００號判例亦可資參照。
三、本件檢察官認被告乙○○涉有刑法第二百八十條、第二百七
    十七條第一項之傷害直系血親尊親屬罪嫌，無非係以告訴人
    甲○○之指述及告訴人之門診紀錄單與診斷證明書各一份為
    證，並認「就受傷之部位及情形觀之，應非跌倒在地所致，
    而係受外力加諸。參以被告二人當時因其母遭告訴人毆打成
    傷，已心生不悅，對告訴人加以質問，復與告訴人有肢體拉
    扯等情，被告二人對告訴人有毆打行為，應非違常情」等節
    ，為所依憑之論據。然訊據被告乙○○則堅決否認有何與同
    案被告丙○○共同傷害告訴人身體之犯行，辯稱：其當日雖
    曾質問告訴人甲○○毆打其母之原因，然當時沒有動手，沒
    有與告訴人甲○○拉扯，其當日係見告訴人甲○○與同案被
    告丙○○發生拉扯，方將同案被告丙○○拉開，並無毆打告
    訴人甲○○之身體等語。經查：
（一）告訴人甲○○雖於警詢中指稱：「我兩名兒子丙○○、乙○○出手毆打我」等語，復於偵訊時證稱：「我看到我太
      太出現，所以衝動的打了我太太。他們二個兄弟（丙○○
      、乙○○）就是因為這樣就出手打我」等語（參見臺灣臺
      中地方法院檢察署九十四年度偵字第一七一七九號卷宗第
      十八頁），並於本院審理中亦證稱：「（審判長問：九十
      四年八月一日晚上九時，有無與二被告發生衝突？）沒有
      ，他們兩個回來就一直打我，丙○○打我的額部兩側，乙○○打我的下巴兩側」等語（見本院九十五年五月二十五
      日審判筆錄），其所為之指述固屬一致，惟觀諸告訴人於
      警詢中亦自陳：「我當時有喝酒，因我喝醉了，只知道我
      打老婆後，我兒子就打我，其他我都不知道。」等語（見
      警卷），於偵查中陳稱：「（問：你當天有無喝酒？）有
      ，我喝了一杯多的五十度高梁酒，已經喝醉。」（見偵查
      卷第十八、十九頁），再於本院審理時證稱：「（問：那
      天有無喝酒？）有，喝一、兩杯，在我家喝，晚上要睡前
      喝的。」等語（見本院九十五年五月二十五日審判筆錄）
      ，告訴人甲○○案發當日既曾有喝酒之情事，則以當時告
      訴人酒後意識情況及對於外界之感覺、認知能力，腦海中
      關於案發現場之人、事、物等記憶，是否仍可保存清晰完
      整，而無遺漏或顛倒誤置，已非無疑，則告訴人是否係因
      被告乙○○曾出手拉開其與被告丙○○，而誤認當日被告
      乙○○亦出手毆打其身體，即不無可能，是告訴人指稱當
      日被告乙○○亦有出手毆打其身體一節，是否可採，尚有
      存疑。
（二）又當日在場之同案被告丙○○於警詢、本院審理時均一致
      供述：其確有與告訴人甲○○發生拉扯，而拉扯當時，被
      告乙○○在旁邊，之後被告乙○○即將渠等拉開等語，經
      核與被告乙○○上揭所述相符，顯見被告乙○○上揭所辯
      ，並非無據。再者，依卷附告訴人所提出之診斷證明書、
      門診記錄單內容觀之，僅記載告訴人傷勢為「頭部左側耳
      上挫傷瘀血、左眼眶下緣瘀血（二公分乘以零點五公分）
      及上、下唇部挫傷紅腫合併瘀血」等語，此與告訴人於本
      院審理時指稱被告乙○○係毆打其下巴二側，且有受傷等
      語不符，益證被告乙○○並未有傷害告訴人身體之犯行至
      明，從而，除告訴人片面之指述外，並無其他積極證據可
      資證明被告乙○○有毆打傷害告訴人之行為，自不得僅憑
      告訴人上揭有瑕疵之片面指述而遽為不利被告乙○○之認
      定。
四、綜上所述，本件並無積極證據足資證明被告乙○○確有與同
    案被告丙○○共同傷害告訴人甲○○身體之犯行，揆諸前揭
    法條規定及判例意旨，尚難僅憑推測或擬制之方法，即據為
    不利於被告乙○○之認定。此外，本院復查無其他積極證據
    足資認定被告乙○○有何檢察官所指之傷害犯行，既不能證
    明被告乙○○犯罪，依首揭規定，自應為被告乙○○無罪之
    諭知。原審以被告乙○○事證明確，予以論罪科刑，即有未
    洽，被告乙○○上訴意旨指摘原判決不當，為有理由，自應
    由本院撤銷改判，並自為第一審判決，以符法制。
、按檢察官聲請以簡易判決處刑之案件，經法院認為有第四百
    五十一條之一第四項但書之情形者，應適用通常訴訟程序審
    判之，刑事訴訟法第四百五十二條定有明文；且對於簡易判
    決之上訴，準用刑事訴訟法第三編第一章及第二章之規定，
    管轄第二審之地方法院合議庭受理簡易判決上訴案件，應依
    通常程序審理。其認案件有刑訴法第四百五十二條之情形者
    ，應撤銷原判決，逕依通常程序為第一審判決，法院辦理刑
    事訴訟簡易程序案件應行注意事項第十四項亦有規定。查本
    案審判中發現被告丙○○並未與被告乙○○共同涉犯傷害直
    系血親尊親屬罪之犯行，而被告乙○○亦未有檢察官所指之
    傷害直系血親尊親屬罪之犯行，則本院認定之犯罪事實顯然
    與檢察官據以求處罪刑之事實不符，且被告乙○○部分應為
    無罪之諭知，而有刑事訴訟法第四百五十一條之一第四項但
    書第二款前段及第三款之情形，依前揭法律規定，原審乃屬
    誤用簡易處刑程序，應由本院合議庭逕依通常程序審理後，
    而為第一審之判決，檢察官或被告如不服本判決，仍得於法
    定上訴期間內，向管轄之第二審法院提起上訴，附此敘明。
據上論斷，依刑事訴訟法第四百五十五條之一第一項、第三項、
第四百五十二條、第四百五十一條之一第四項但書第二款、第三
款、第三百六十九條第一項前段、第三百六十四條、第二百九十
九條第一項前段、第三百零一條第一項，刑法第二百七十七條第
一項、第二百八十條、第四十一條第一項前段，罰金罰鍰提高標
準條例第一條前段、第二條，判決如主文。
中    華    民    國    95    年    6     月    8     日
                        臺灣臺中地方法院刑事第十一庭
                                審判長法  官  林源森
                                      法  官  丁智慧
                                      法  官  王世華
上正本證明與原本無異。
如不服本判決，應於判決送達後十日內向本院提出上訴狀（應附
繕本），上訴於臺灣高等法院臺中分院。
中    華    民    國    95    年    6     月    8     日
                                      書記官  劉易柔
附錄本案論罪科刑法條全文：
中華民國刑法第277條
(普通傷害罪)
傷害人之身體或健康者，處三年以下有期徒刑、拘役或一千元以
下罰金。
犯前項之罪因而致人於死者，處無期徒刑或七年以上有期徒刑；
致重傷者，處三年以上十年以下有期徒刑。
中華民國刑法第280條
 (傷害直系血親尊親屬罪)
對於直系血親尊親屬，犯第 277 條或第 278 條之罪者，加重
其刑至二分之一。


司法院資訊處製作；財團法人民間司法改革基金會備份。
